【裁判字號】    99,訴,2610
【裁判日期】    991130
【裁判案由】    殺人未遂
【裁判全文】
臺灣板橋地方法院刑事判決              99年度訴字第2610號
公  訴  人  臺灣板橋地方法院檢察署檢察官
被      告  叢仁滋
選任辯護人  舒建中律師
上列被告因殺人未遂案件，經檢察官提起公訴（99年度偵緝字第
1774 號 ），本院判決如下：
    主  文
叢仁滋殺人未遂，處有期徒刑伍年陸月。
    事  實
一、叢仁滋係位於臺北縣永和市○○路○ 段57號「日酩樓餐廳」
    負責人，賴啟茂則係由叢仁滋提供辦公處所，設同址4 樓「
    財團法人台灣老人福利事業基金會」之主任委員。叢仁滋與
    賴啟茂原為朋友，但嗣後叢仁滋因與賴啟茂間之金錢糾紛，
    對賴啟茂憤恨難平，竟趁賴啟茂於民國99年1 月21日8 時許
    ，在上址4 樓熟睡之際，明知頭部乃人體重要部位，若以棒
    球木棍往人體頭部攻擊，可能傷及顱內而有致命之虞，仍基
    於殺人之犯意，持棒球木棍往賴啟茂頭部猛擊數次，致賴啟
    茂當場頭破血流，而受有頭部外傷併顱內出血、顏面骨折併
    雙眼血腫，右耳血腫，左手第3 指指骨骨折之傷害，叢仁滋
    毆打賴啟茂後，因賴啟茂起身呼救，居住於同樓層賴啟茂之
    助理張素真聞聲前來察看，叢仁滋即行逃離，因張素真即時
    報警將賴啟茂送醫急救，賴啟茂因而倖免於死。經警到場處
    理，當場扣得棒球木棍1 把。
二、案經賴啟茂訴由臺北縣政府警察局刑事警察大隊移送臺灣板
    橋地方法院檢察署檢察官偵查起訴。
    理  由
一、訊據被告叢仁滋固不否認於上揭時、地持木棒毆打賴啟茂之
    行為，惟矢口否認有何殺人犯意，辯稱：伊僅有傷害賴啟茂
    的犯意，當時現場就有生魚片刀、菜刀、鐵棍，都在廚房裡
    面，如果伊有殺害賴啟茂的意思的話，不是只使用棒球木棍
    ，那是賴啟茂每天用來嚇伊的東西。伊本來想要教訓賴啟茂
    而已，所以才會打他。因為賴啟茂他是用椅子併排當做床躺
    在那邊，只有一個小空隙可以打到他的身體，伊才會從那個
    空隙打，伊知道那個空隙就是賴啟茂的頭部位置，因為旁邊
    有一些桌布和棉被堆放，伊就順手拿來蓋住賴啟茂的頭，以
    免賴啟茂看到伊，伊那時已經在氣頭上了，伊打了兩三下後
    ，就自己去服藥自殺，伊當時心裡很氣，所以一時控制不住
    ，當時伊打第一下之後，賴啟茂叫的很大聲，伊也怕他會起
    來打伊，所以，伊第二下打得更重以免他起來，伊就打兩下
    趕快跑，伊當時心裡很氣，對於賴啟茂將伊的店整個占有，
    所以心裡很悲憤，伊就把他打成受傷而已，伊認為伊自己要
    去死了，先打他一頓，只是要洩憤，但沒有預先設想要傷到
    什麼地步，因為賴啟茂每天逼伊去跳樓自殺，伊用棒球木棍
    打賴啟茂的頭希望把他打昏，後來因為他喊的聲音很大，又
    爬起來，伊就沒有膽量繼續打，因為怕他會反擊，所以，伊
    趕快跑走。賴啟茂爬起來後就站起來並且大喊張素真，張素
    真也起來，所以伊就趕快跑到9 樓躲起來吞藥自殺云云。惟
    查：
  (1)被告上揭犯罪事實，有證人即告訴人賴啟茂於警詢、偵查中
    之證述、證人張素真於警詢、偵查中之證述、賴啟茂天主教
    耕莘醫院永和分院診斷證明書、病危通知單、台北縣政府警
    察局永和分局現場勘驗報告、內政部警政署刑事警察局99年
    2 月5 日刑紋字第0990013753號鑑定書各1 份、現場照片40
    張可資佐證（被告暨選任辯護人就上揭證據方法均同意作為
    證據，本院經核並無不適當之情形，認為應得作為證據）。
  (2)被告固辯稱並無殺人犯意，僅有傷害犯意云云，然按刑法上
    殺人與傷害罪之區別，應以加害人有無殺意為斷，以戕害他
    人生命之故意，著手於危害他人身體行為之實行而未發生死
    亡之結果，為殺人未遂；倘無使人喪失生命之故意，僅在使
    其身體、健康受到傷害，則為傷害罪，二罪皆發生傷害之結
    果，祗其主觀犯意及身體傷害程度不同而已。被害人所受傷
    害之程度及部位，固不能據為認定有無殺人犯意之唯一標準
    ，但被害人所受傷害之程度、部位，及加害人之下手情形如
    何，於審究犯意方面，仍不失為重要參考。被害人所受之傷
    害程度，雖不能據為認定有無殺意之唯一標準，但加害人之
    下手情形如何，於審究犯意方面，仍不失為重要參考資料；
    至其殺意之有無，雖不以兇器之種類及傷痕之多少等，為絕
    對之認定標準，但加害人下手之部位、用力之程度，仍非不
    可藉為判斷有無殺意之心證依據。準此，加害人主觀上有無
    殺人犯意，應就一切證據詳查審認，舉凡犯罪動機、案發情
    境、兇器種類、行兇過程、傷害部位、傷痕多寡、傷勢輕重
    、受傷處是否為致命部位及犯後態度等一切情狀，俱應本於
    經驗及論理法則，綜合判斷而為認定之標準。依前開天主教
    耕莘醫院永和分院患者病危通知單所載，賴啟茂於案發後送
    醫急救時，於99年1 月21日11時10分，經醫師判斷病情為「
    頭部外傷併腦出血，有生命危險」，而同院診斷證明書則記
    載賴啟茂受有「頭部外傷併顱內出血、顏面骨折併雙眼血腫
    ，右耳血腫，左手第3 指指骨骨折」之傷害，查頭部為人體
    重要部位，除臉部五官為人體重要感知、溝通及攝食構造外
    ，顱骨內部更藏有人體生命中樞，顱骨職司保護人之大腦、
    小腦、延腦、臉部五官等脆弱器官、組織，如頭部有所損傷
    或顱骨骨折，可能會有腦震盪、甚至在短期間失去性命之高
    度危險，不堪外力之重擊，倘因受外力之擊打，極易造成中
    樞神經組織受損、顱內出血壓迫腦部神經而引起死亡之結果
    ，被告已滿65歲，經營餐飲事業多年，顯然具有深厚之生活
    常識與社會經驗，對於持用質地堅硬之木棍重擊人體頭部極
    可能造成死亡結果乙節，無從諉為不知，而依賴啟茂所受傷
    勢以觀，因被告之毆打已造成頭部外傷併顱內出血、顏面骨
    折，左手第3 指指骨骨折，顯示堅硬之人骨已於毆擊下遭到
    破壞，進一步造成頭蓋骨內部組織之傷害，足見被告下手時
    用力極猛。佐以被告於警詢中自承：伊錢也沒了、店也沒了
    ，伊真的很氣，想與賴啟茂同歸於盡，所以伊在作案後就去
    服安眠藥企圖自殺，因此也沒有其他救護賴啟茂的動作等情
    （99年度偵字第6276號卷，第5 、6 頁），暨被告前揭本院
    準備程序中之供述，顯示被告於作案當時係因認為其經營多
    年之餐廳遭賴啟茂侵占，致一無所有，極度怨懟而起意行兇
    ，自知年老體弱，難以有效攻擊時年36歲之賴啟茂，乃乘賴
    啟茂熟睡無從防備之際，持木棍針對賴啟茂頭部數次重擊，
    嗣因賴啟茂因受傷而叫喊，進而爬起，又恐張素真聞聲前來
    察看，始因畏懼而未繼續攻擊，自行逃離現場，而被告持棒
    球木棍毆打賴啟茂時用力極猛，導致賴啟茂受傷嚴重，一度
    性命垂危，所幸現場尚有張素真在場，經張素真及時報警送
    醫，始能搶救生命，倖免於死，被告主觀上具有殺人之故意
    ，且非因己意而中止犯行，而係因其他客觀事由之障礙而未
    遂，已屬灼然。
  (3)綜上所述，本件被告持棒球木棍毆打賴啟茂頭部，顯係出於
    殺人決意所為之殺人行為，難認僅係單純出於傷害之意思而
    已，其所辯情節無從建立合理懷疑而推翻前揭積極證據，並
    無可採。從而本案事證已臻明確，被告犯行已堪認定，自應
    依法論科。
三、核被告所為，係犯刑法第271 條第2 項、第1 項之殺人未遂
    罪。被告已著手於殺人行為之實行，惟未生被害人死亡之結
    果，為未遂犯，實害較既遂者為輕，爰依刑法第25條第2 項
    規定減輕其刑。爰審酌被告不思循正當法律手段解決糾紛，
    竟以強烈手段偷襲洩恨，雖幸未致命，然已造成被害人受傷
    瀕死，於本院審理時猶避重就輕，未見確實悔意，本院因此
    認為，被告固無據實陳述之義務，然其缺乏為自己行為負責
    之觀念，自應施以相當之刑罰，以示警懲，兼衡被告自陳因
    年事已高，畢生經營餐廳之心血竟遭侵奪，自認無從討回，
    悲憤交集下而為此衝動犯行，其犯罪之動機、目的、與被害
    人之關係、犯罪時所受刺激等一切情狀，量處如主文所示之
    刑，以示懲儆。至扣案被告行兇所用之棒球木棍1 支，並非
    被告所有，而係在現場取得，業據其供承在卷，既未經證明
    為被告所有，供本案犯罪所用之物，即不為沒收之諭知，附
    此敘明。
據上論斷，應依刑事訴訟法第299 條第1 項前段，刑法第271 條
第2 項、第1 項、第25條，判決如主文。
本案經檢察官楊景舜到庭執行職務。
中    華    民    國    99    年    11    月    30    日
                  刑事第十六庭  審判長法  官  王偉光
                                      法  官  蘇揚旭
                                      法  官  魏俊明
以上正本證明與原本無異。
如不服本判決應於收受送達後10日內向本院提出上訴書狀，並應
敘述具體理由；其未敘述上訴理由者，應於上訴期間屆滿後20日
內向本院補提理由書（均須按他造當事人之人數附繕本）「切勿
逕送上級法院」。
                                      書記官  阮旭家
中    華    民    國    99    年    12    月    1     日
附錄本案論罪科刑法條全文：
中華民國刑法第271 條
殺人者，處死刑、無期徒刑或10 年以上有期徒刑。
前項之未遂犯罰之。
預備犯第1 項之罪者，處2 年以下有期徒刑。

司法院資訊處製作；財團法人民間司法改革基金會備份。
